---
title: Correlação entre Violência Obstétrica, Cor ou Raça e presença de acompanhante
  durante o parto. A partir dos dados da PNS 2019
output:
  pdf_document:
    toc: yes
    toc_depth: '2'
  html_document:
    toc: yes
    toc_float: yes
    toc_collapsed: yes
    toc_depth: 2
    number_sections: no
    theme: lumen
---
# preparando o ambiente
Atualiza o diretório de trabalho
```{r eval=FALSE}
setwd('Desktop/PNS/adac-PNS')
options(OutDec=",") 
```
Carrega pacotes
```{r, results='hide', warning=FALSE, message=FALSE}
library(survey)
library(ggplot2)
library(dplyr)
library(tictoc)
library(foreign)
library(forcats)
library(tidyverse)
library(kableExtra)
```

Carrega microdados em formato rdata disponibilizados no site da Fiocruz e confere propriedades
```{r}
load("pns2019.rdata")
dim(pns2019)
class(pns2019) 
```

# Aplica desenho da pesquisa. 

## Método do pacote PNSIBGE para declarar o desenho amostral da PNS para morador selecionado

#### Filtra os moradores selecionados  
Retira as seguintes variáveis do df: 
* Peso do domicílio e dos moradores sem calibração
* Peso do domicílio e dos moradores com calibração
* Projeção da população
* Domínio de projeção para domicílio e moradores
* Peso do morador selecionado para antropometria sem calibração
* Peso do morador selecionado para antropometria com calibração
* Projeção da população para moradores selecionados para antropometria e
* Domínio de projeção para morador selecionado para antropometria

```{r}
pns2019 <- pns2019[(pns2019$M001 == "1" & !is.na(pns2019$M001)),]

pns2019 <- pns2019[,!(names(pns2019) %in% c("V0028", "V00281", "V00282", "V00283", "V0030", "V00301", "V00302", "V00303"))]

```


## Informa os argumentos necessários sobre o desenho amostral.

- id = UPA
- strata = Estrato
- weights = Peso (Original). Peso do morador selecionado *sem* calibração.
- nest = TRUE - Permitir códigos de UPAs iguais para estratos diferentes.

```{r}
pns2019.SelDesign = svydesign(ids = ~UPA_PNS, 
                    strata = ~V0024, 
                    data = pns2019, 
                    weights = ~V0029, 
                    nest = TRUE)
```

### Calibração: Pós estratificação

Cria dataframe com os pós estratos e a população dos pós estratos.

```{r}
popc.types <- data.frame(V00293=as.character(unique(pns2019$V00293)), Freq=as.numeric(unique(pns2019$V00292)))
popc.types <- popc.types[order(popc.types$V00293),]
```
- V00293: Domínio de projeção para morador selecionado
-V00292: Projeção da população para moradores selecionados

- popc.types será um df do parametro: 'frequencias da população' para o design com calibração através do poststratify.
- Seleciona os valores únicos na V00293	(Domínio de projeção para morador selecionado->Domínio de projeção para morador selecionado - Só aplicável para domicílios com entrevista realizada para morador selecionado) e os valores únicos.
- As frequencias (Freq) são os valores únicos retiradas da variável V00292	(Projeção da população para moradores selecionados-> Projeção da população obtida com os dados dos moradores dos domicílios da pesquisa - Só aplicável para domicílios com entrevista realizada para morador selecionado)
- Em seguida é criado um df que é ordenado pelo "Domínio de projeção para morador selecionado"


### Atualiza o desenho com a pós estratatificação

```{r}
desenho_pos <- postStratify(design=pns2019.SelDesign, 
                            strata=~V00293, 
                            population=popc.types)
```
* nota: Se os pesos de amostragem já foram pós-estratificados, não haverá mudança nos estimadores pontuais após a postStratify, mas as estimativas do erro padrão diminuirão para refletir corretamente a pós-estratificação.

10 elementos: 
* cluster
* strata
* has.strata
* prop
* allprob
* call
* variables
* fpc
* pps
* *postStrata*


# Análise proposta

A *população de interesse* é composta das mulheres brasileiras selecionadas de 15 a 49 anos que responderam ao módulo S - pré-natal da PNS de 2019, ou seja, que tinham pelo menos um *filho com até dois anos* de idade na data da entrevista e entraram em trabalho de parto, ou seja, responderam aos quesitos S119,S120,S121 (se a mulher teve parto cesaria e não entrou em trabalho de parto ela não responde as perguntas S119, S120, S121 e S122). Será realizado o teste de homogêneidade, apropriado para estudar a igualdade das distribuições condicionais de uma variável resposta categórica, violência obstétrica e variaveis preditoras também categóricas, cor ou raça e "ter ou não acompanhante". 

• A *Variável resposta*: Incidência de Violência Obstétrica.
– É considerado violência obstétrica para com a mulheres selecionada: 
  - Neste parto fizeram na Sra a episiotomia (aquele corte na vagina)?
(S119 = sim) 
  ou 
  -Neste trabalho de parto foi oferecido algum método para alívio da dor?
 (S120 = não)
 e
  -Neste trabalho de parto foi utilizado algum método para alívio da dor?
 (S121 = não)

• *Variáveis preditoras*:
– Cor ou raça (Branco como baseline - C009)
– Presença de acompanhante no parto [Alguém conhecido ficou com você durante todo o período de parto (pré-parto, parto e pós-parto)? - S123]

• *Hipótese nula H0-1*:
  - A distribuição dos dados é homogênea na relação entre as variáveis violência obstétrica e cor ou raça.
  
• *Hipótese alternativa H1-1*:
  - A distribuição é heterogênea, ou seja, existe uma correlação com significancia estatística entre a Violência obstétrica e cor ou raça.

• *Hipótese nula H0-2*:
  - A distribuição dos dados é homogênea na relação entre as variáveis Violência obstétrica e ter ou não acompanhante durante o trabalho de parto.
  
• *Hipótese alternativa H1-2*:
  - A distribuição é heterogênea, ou seja, existe uma correlação com significancia estatística entre a Violência obstétrica e ter ou não acompanhante durante o trabalho de parto.

# preparando as variáveis

#### Retirando ignorados 

```{r}
desenho_pos = update(desenho_pos,
                     C009 = na_if(C009, 9),
                     S119 = na_if(S119, 9),
                     S120 = na_if(S120, 9),
                     S121 = na_if(S121, 9),
                     S123 = na_if(S123, 9)
)
```

#### Criação da variável CorRaca binária para brancos e não brancos
```{r}
desenho_pos <- update(desenho_pos,
                      CorRaca = ifelse(C009==1,1,0))
```
*CorRaca:* 1 == Branca, 0 == Não Branca

#### Atualizando as variáveis para fator (fixa como categórica) e adiciona marcadores
```{r}
desenho_pos = update(desenho_pos ,
                     S119 = factor(S119, labels = c("sim", "não")),
                     S120 = factor(S120, labels = c("sim", "não")),
                     S121 = factor(S121, labels = c("sim", "não")),
                     Acompanhada = factor(S123, labels = c("sim", "não")),
                     CorRaca = factor(CorRaca, labels = c( "Não-Branca", "Branca")),
                     um = 1
                     
)
```
• um -> Cria variável auxiliar para os cálculos no objeto survey



#### VO - Se foi feita a episiotomia na mulher ou se não foi oferecido algum método para alívio da dor no trabalho de parto e não foi utilizado algum método para alívio da dor, será contabilizado que a mulher foi vítima de violência obstétrica:

```{r}
desenho_pos <- update(desenho_pos,
                      VO = ifelse(S119=="sim" | (S120=="não" & S121=="não"),1,0))
desenho_pos <- update(desenho_pos,
                      VO = factor(VO, labels= c("não", "sim")))
```
*VO:* 1 == sofreu VO

# Estatísticas Descritivas:

#### Total de mulheres que responderam a S119 (fizeram a episiotomia?)
```{r}
TOT_episiotomia = svytotal(~S119, desenho_pos, na.rm = TRUE, deff=TRUE)
cv_TOT_episiotomia = cv(TOT_episiotomia)*100
IC_TOT_episiotomia = confint(TOT_episiotomia)

TOT_episiotomia = cbind(as.data.frame(TOT_episiotomia),
                        as.data.frame(cv_TOT_episiotomia),
                        as.data.frame(IC_TOT_episiotomia))
write.csv(TOT_episiotomia, 
          file="Total de mulheres que responderam SIM ou NÃO para a S119 (fizeram a episiotomia?)")
```

#### Proporção de mulheres que responderam SIM ou NÃO para a S119 (fizeram a episiotomia?)
```{r}
PROP_episiotomia = svymean(~S119,desenho_pos,na.rm = TRUE)
cv_PROP_episiotomia = cv(PROP_episiotomia)*100
IC_PROP_episiotomia = confint(PROP_episiotomia)

PROP_episiotomia = cbind(as.data.frame(PROP_episiotomia),
                         as.data.frame(cv_PROP_episiotomia),
                         as.data.frame(IC_PROP_episiotomia))
write.csv(PROP_episiotomia, file = "Proporção de mulheres que responderam SIM ou NÃO para S119(fizeram a episiotomia?)")

```
#### Total de mulheres que responderam a S120 (foi oferecido algum método para alívio da dor no trabalho de parto?)
```{r}
TOT_ofereceu_alivio = svytotal(~S120, desenho_pos, na.rm = TRUE, deff=TRUE)
cv_TOT_ofereceu_alivio = cv(TOT_ofereceu_alivio)*100
IC_TOT_ofereceu_alivio = confint(TOT_ofereceu_alivio)


TOT_ofereceu_alivio = cbind(as.data.frame(TOT_ofereceu_alivio),
                        as.data.frame(cv_TOT_ofereceu_alivio),
                        as.data.frame(IC_TOT_ofereceu_alivio))
write.csv(TOT_ofereceu_alivio, file = "Total de mulheres que responderam a S120 (foi oferecido algum método para alívio da dor no trabalho de parto?)")
```
#### Proporção de mulheres que responderam SIM ou NÃO para a S120 (foi oferecido algum método para alívio da dor no trabalho de parto?)

```{r}
PROP_ofereceu_alivio <- svymean(~S120,desenho_pos,na.rm = TRUE)
cv_PROP_ofereceu_alivio = cv(PROP_ofereceu_alivio)*100
IC_PROP_ofereceu_alivio = confint(PROP_ofereceu_alivio)

PROP_ofereceu_alivio = cbind(as.data.frame(PROP_ofereceu_alivio),
                        as.data.frame(cv_PROP_ofereceu_alivio),
                        as.data.frame(IC_PROP_ofereceu_alivio))
write.csv(PROP_ofereceu_alivio, file = "Proporção de mulheres que responderam SIM ou NÃO para a S120 (foi oferecido algum método para alívio da dor no trabalho de parto?)")
```

#### Proporção de mulheres que responderam SIM ou NÃO para a S121 (Neste trabalho de parto foi utilizado algum método para alívio da dor?)

```{r}
PROP_recebeu_alivio <- svymean(~S121,desenho_pos,na.rm = TRUE)
cv_PROP_recebeu_alivio = cv(PROP_recebeu_alivio)*100
IC_PROP_recebeu_alivio = confint(PROP_recebeu_alivio)

PROP_recebeu_alivio = cbind(as.data.frame(PROP_recebeu_alivio),as.data.frame(cv_PROP_recebeu_alivio),as.data.frame(IC_PROP_recebeu_alivio))
write.csv(PROP_recebeu_alivio, file = "Proporção de mulheres que responderam SIM ou NÃO para a S121 (Neste trabalho de parto foi utilizado algum método para alívio da dor?)")
```

#### Total e proporção das mulheres que sofreram Violência Obstétrica, Intervalo de confiança das estimativas e o efeito do plano amostral.
```{r}
TOT_VO <- svytotal(~VO, desenho_pos, na.rm = TRUE, deff=TRUE)
CV_TOT_VO = cv(TOT_VO)*100
IC_TOT_VO = confint(TOT_VO)


PROP_VO <- svymean(~VO, desenho_pos, na.rm = TRUE, deff=TRUE)
CV_PROP_VO = cv(PROP_VO)*100
IC_PROP_VO = confint(PROP_VO)

TOT_VO = cbind(as.data.frame(TOT_VO),as.data.frame(CV_TOT_VO),as.data.frame(IC_TOT_VO))
PROP_VO = cbind(as.data.frame(PROP_VO),as.data.frame(CV_PROP_VO),as.data.frame(IC_PROP_VO))
VO = cbind(TOT_VO,PROP_VO)

write.csv(VO, file = "VO_descritivo")
```

#### Proporção de mulheres que tiveram a presença de acompanhante no parto(S123): 
```{r}
TOT_acompanhadas_parto <-svytotal(~Acompanhada,desenho_pos,na.rm = TRUE, deff=TRUE)
CV_TOT_acompanhadas_parto =cv(TOT_acompanhadas_parto)*100 
IC_TOT_acompanhadas_parto = confint(TOT_acompanhadas_parto)

PROP_acompanhadas_parto <- svymean(~Acompanhada,desenho_pos,na.rm = TRUE, deff=TRUE)
CV_PROP_acompanhadas_parto= cv(PROP_acompanhadas_parto)*100
IC_PROP_acompanhadas_parto = confint(PROP_acompanhadas_parto)

TOT_acompanhadas_parto  = cbind(as.data.frame(TOT_acompanhadas_parto ),as.data.frame(CV_TOT_acompanhadas_parto ),as.data.frame(IC_TOT_acompanhadas_parto ))
PROP_acompanhadas_parto = cbind(as.data.frame(PROP_acompanhadas_parto),as.data.frame(CV_PROP_acompanhadas_parto),as.data.frame(IC_PROP_acompanhadas_parto))
acompanhadas_parto = cbind(TOT_acompanhadas_parto ,PROP_acompanhadas_parto)

write.csv(acompanhadas_parto, file = "acompanhadas_descritivo")
```

#### Variável criada, CorRaca:
```{r}
TOTcor <- svytotal(~CorRaca, desenho_pos, na.rm = TRUE, deff=TRUE)
CV_TOTcor = cv(TOTcor)*100
IC_TOTcor= confint(TOTcor)

PROPcor <- svymean(~CorRaca, desenho_pos, na.rm = TRUE, deff=TRUE)
CV_PROPcor = cv(PROPcor)*100
IC_PROPcor= confint(PROPcor)

TOTcor = cbind(as.data.frame(TOTcor),as.data.frame(CV_TOTcor),as.data.frame(IC_TOTcor))
PROPcor = cbind(as.data.frame(PROPcor),as.data.frame(CV_PROPcor),as.data.frame(IC_PROPcor))
CorRaca = cbind(TOTcor,PROPcor)

write.csv(CorRaca, file = "CorRaca_branca-nbranca")
```

# Testes de hipótese

### Tabulando:
[Usando {survey} para criar uma tabela das proporções ponderadas](https://zacharylhertz.github.io/posts/2021/06/survey-package):

prop.table - Retorna proporções condicionais dadas margens, ou seja, entradas de x, divididas pelas somas marginais apropriadas


```{r}
estatisticas_descritivas_variaveis <- svytable(~VO + Acompanhada + CorRaca, 
                     design=desenho_pos) %>%
  prop.table() %>%
  magrittr::multiply_by(100) %>%  
  round(digits=1) %>%
  as.data.frame()

estatisticas_descritivas_variaveis
write.csv(estatisticas_descritivas_variaveis, file="frequencias")
```

## Tabelas de contingência

### Cruzando Violência Obstétrica e "Cor ou raça":

#### Tabela com proporções e com o coeficiente de variação percentual das estimativas (VO vs CorRaca): 
```{r}
prop_corRaca_vs_VO = svyby(~VO, by=~CorRaca,desenho_pos, svymean, na.rm= TRUE, vartype = c("cvpct","ci"))
prop_corRaca_vs_VO 
write.csv(prop_corRaca_vs_VO, file="Tabela de contingência para teste de homogeneidade, com o coeficiente de variação percentual das estimativas e limites superior e inferior (VO vs CorRaca)")
```


###  Cruzando Violência Obstétrica e "mulher acompanhada":

#### Tabela com proporções e com o coeficiente de variação percentual das estimativas (VO vs mulher acompanhada): 
```{r}
prop_Acompanhada_vs_VO =svyby(~VO, by=~Acompanhada,desenho_pos, svymean, na.rm= TRUE, vartype = c("cvpct","ci"))

write.csv(prop_Acompanhada_vs_VO, file="Tabela de contingência para teste de homogeneidade e com o coeficiente de variação percentual das estimativas e limites superior e inferior (VO vs mulher acompanhada)")
```



### Teste 1:
• *Hipótese nula H0-1*:
  - A distribuição dos dados é homogênea na relação entre as variáveis Violência obstétrica e cor ou raça e em relação.
  
• *Hipótese alternativa H1-1*:
  - A distribuição é heterogênea, ou seja, existe uma correlação com significancia estatística entre a Violência obstétrica e cor ou raça.

###  Teste Chi-quadrado ponderado pelo pesos VO(Y) + CorRaca(X):
#### Proporções nas celas
```{r}
Proporções_nas_celas_CR_VO <- svytable(~CorRaca+VO, desenho_pos, Ntotal = 100)
Proporções_nas_celas_CR_VO
```

#### Teste de associação qui-quadrado : 

```{r, eval=TRUE}
F1 <- svychisq(~CorRaca+VO, desenho_pos, statistic="F",na.rm=TRUE)
X21 <- svychisq(~CorRaca+VO, desenho_pos, statistic="Chisq",na.rm=TRUE)
WALD1 <- svychisq(~CorRaca+VO, desenho_pos, statistic="Wald", na.rm=TRUE)

results <- data.frame(
  Metodo= c("F","Chisq","Wald"),
  Estatistica= c(F1$statistic,X21$statistic, WALD1$statistic),
  Valorp = c(F1$p.value, X21$p.value, WALD1$p.value ))
kable(results,digits= 3)
write.csv(results, file="Teste de homogeneidade- CorRaca vs VO")
```

Resultado: Com o p-value = 0,410 (teste F), p-value = 0,410 (teste X2) e p-value = 0,413 (teste Wald). Aceitamos a hipótese Nula de que as variáveis categóricas Violência obstétrica e cor ou raça são distribuidas homogêneamente. Ou seja, não há significância estatística que indica uma associação.

### Teste 2:
• *Hipótese nula H0-2*:
  - A distribuição dos dados é homogênea na relação entre as variáveis Violência obstétrica e em relação a ter ou não acompanhante.
  
• *Hipótese alternativa H1-2*:
  - A distribuição é heterogênea, ou seja, existe uma correlação com significancia estatística entre a Violência obstétrica e em relação a ter ou não acompanhante(S123).

###  Teste Chi-quadrado ponderado pelo pesos VO(Y) + S123(X):

#### Proporções nas celas
```{r}
Proporções_nas_celas_Acomp_VO <- svytable(~Acompanhada+VO, desenho_pos, Ntotal = 100)
Proporções_nas_celas_Acomp_VO
```

#### Teste de associação qui-quadrado : 

```{r}
F2 <- svychisq(~Acompanhada+VO, desenho_pos, statistic="F")
X22 <- svychisq(~Acompanhada+VO, desenho_pos, statistic="Chisq")
WALD2 <- svychisq(~Acompanhada+VO, desenho_pos, statistic="Wald")

results2 <- data.frame(
  Metodo= c("F","Chisq","Wald"),
  Estatistica= c(F2$statistic,X22$statistic, WALD2$statistic),
  Valorp = c(F2$p.value, X22$p.value, WALD2$p.value ))
kable(results2 ,digits= 3)
write.csv(results2, file="Teste de homogeneidade- Acompanhada vs VO")
```

Resultado: Com o p-value = 0,939 (teste F), p-value = 0,939 (teste X2) e p-value = 0,939 (teste Wald). Aceitamos a hipótese Nula de que as variáveis categóricas Violência obstétrica e "em relação a ter ou não acompanhante" são distribuidas homogêneamente. Ou seja, não há significância estatística que indica uma associação entre as variáveis.


#### Testes adicionais com a S119 (episiotomia (Y) e as duas variáveis (X) categoricas)
```{r}
F3 <- svychisq(~CorRaca+S119, desenho_pos, statistic="F")
X23 <- svychisq(~CorRaca+S119, desenho_pos, statistic="Chisq")
WALD3 <- svychisq(~CorRaca+S119, desenho_pos, statistic="Wald")


results3 <- data.frame(
  Metodo= c("F","Chisq","Wald"),
  Estatistica= c(F2$statistic,X22$statistic, WALD2$statistic),
  Valorp = c(F3$p.value, X23$p.value, WALD3$p.value ))
kable(results3 ,digits= 3)
write.csv(results3, file="Teste de homogeneidade- Cor ou raca vs EPISIOTOMIA")
```


```{r}
F4 <- svychisq(~Acompanhada+S119, desenho_pos, statistic="F")
X24 <- svychisq(~Acompanhada+S119, desenho_pos, statistic="Chisq")
WALD4 <- svychisq(~Acompanhada+S119, desenho_pos, statistic="Wald")


results4 <- data.frame(
  Metodo= c("F","Chisq","Wald"),
  Estatistica= c(F4$statistic,X24$statistic, WALD4$statistic),
  Valorp = c(F4$p.value, X24$p.value, WALD4$p.value ))
kable(results4 ,digits= 3)
write.csv(results4, file="Teste de homogeneidade- acompanhada vs EPISIOTOMIA")
```


